【裁判字號】    97,上訴,788
【裁判日期】    970612
【裁判案由】    偽造文書等
【裁判全文】
臺灣高等法院臺中分院刑事判決         97年度上訴字第788號
上  訴  人
即  被  告  乙○○
    （原名：徐秀園）
上列上訴人即被告因偽造文書等案件，不服臺灣臺中地方法院96
年度訴字第660號，中華民國97年2月12日第一審判決（起訴案號
：臺灣臺中地方法院檢察署95年度偵續字第362號），提起上訴
，及由臺灣臺中地方法院檢察署移送本院併案審理（案號：97年
度偵續字第933號），本院判決如下：
    主  文
上訴駁回。
    犯罪事實
一、乙○○（原名徐秀園）基於意圖為自己不法所有之概括犯意
    ，以「徐佳惠」之假名，向友人丁○佯稱其投資期貨，資金
    不足，需借款週轉，而自民國93年12月間起至95年4月間止
    ，連續多次向丁○詐騙款項，致丁○陷於錯誤，陸續提領現
    款至臺中縣潭子鄉○○街128號7樓之2乙○○住處，或臺中
    市○○區○○路上某家阿水茶樓內等處，交付款項予乙○○
    ，及以匯款或自動提款機轉帳至乙○○指定不知情之翁曜明
    （翁曜明與乙○○原為夫妻，2人於95年7月31日離婚，翁曜
    明經檢察官另為不起訴處分）名下慶豐銀行文心分行000000
    00000000帳號帳戶等方式，給付金錢予乙○○。丁○先後遭
    乙○○詐騙之款項合計為新臺幣（下同）11,790,870 元（
    其中匯款及轉帳至翁曜明帳戶部分為4,895,870元，詳如附
    表一所示）。嗣丁○因乙○○拖欠鉅款未還，始知受騙。
二、乙○○於95年6月間，向友人甲○○借用8張支票使用（付款
    人：臺灣中小企業銀行臺中分行，帳號：5186-6號；其中票
    號：AS0000000號，發票日：95年7月20日，金額：30萬元之
    支票，係乙○○持以向上開丁○詐借同額款項）後，因未能
    依約將票款存入甲○○之支票帳戶內，致發生退票情形，使
    甲○○背負發票人票據債務，甲○○為保障自身權益，乃要
    求乙○○開立與其所借用上開8張支票同面額之本票供擔保
    。乙○○乃於95年6月27日，一次開立如附表二所示8張本票
    ，惟乙○○竟基於行使偽造私文書之犯意，在未徵得翁曜明
    同意或授權之情形下，於該8張本票背面，均偽造「翁曜明
    」之署名、指印各1枚（合計署名8枚、指印8枚），而製作
    翁曜明名義背書之私文書，再將該8張本票持交甲○○以擔
    保其債務之履行而行使之，足以生損害於甲○○、翁曜明。
    嗣甲○○持票追索無著，始知上情。
三、案經丁○、甲○○訴請臺灣臺中地方法院檢察署檢察官偵查
    起訴。
    理  由
一、按現行刑事訴訟法為保障被告之反對詰問權，排除具有虛偽
    危險性之傳聞證據，以求實體真實之發見，該法第159條第1
    項明定被告以外之人於審判外之言詞或書面陳述，除法律有
    規定者外，不得作為證據。又被告以外之人於審判外之陳述
    ，雖不符前4條之規定（即刑事訴訟法第159條之1至同條之4
    ），而經當事人於審判程序同意作為證據，法院審酌該言詞
    陳述或書面陳述作成時之情況，認為適當者，亦得為證據；
    當事人、代理人或辯護人於法院調查證據時，知有第159條
    第1項不得為證據之情形，而未於言詞辯論終結前聲明異議
    者，視為有前項之同意，刑事訴訟法第159條之5定有明文。
    本件檢察官、被告均未就卷內證據資料之證據能力有所爭執
    ，且迄於言詞辯論終結前，亦未主張有刑事訴訟法第159條
    第1項不得為證據之情形，是應認已同意卷內證據均得作為
    證據，且經本院審酌後，認無不適當之情形，應認本案調查
    之卷內證據均有證據能力，合先敘明。
二、訊據上訴人即被告乙○○固坦承有向丁○借款及簽發附表二
    所示8張本票（含背書）予甲○○之事實，然矢口否認有何
    詐欺取財或行使偽造私文書之犯行，辯稱：(1)我不是因投資
    期貨向丁○借錢，而是丁○投資我開的麻將賭場，丁○是要
    賺我的利息錢，我也有付丁○利息。後來我的賭場被人家倒
    了，一些帳都沒有收回來，才會積欠丁○錢，我後來也有陸
    續還丁○一些錢。(2)因我曾向甲○○借用8張支票，甲○○
    乃於95年6月底以暴力強押我開立附表二所示8張本票，當時
    甲○○並強迫我於本票背面簽捺我先生翁曜明之背書。甲○
    ○於暴力脅迫我開立本票後，隔2日即持本票至翁曜明住所
    要求處理，當日因翁曜明不在家，甲○○乃留下一紙字條，
    要求翁曜明出面處理，我因認此事與翁曜明無關，係甲○○
    強迫我簽捺翁曜明之背書，故當日即向轄區之臺中市四平派
    出所報案，員警並通知甲○○到場協調，此情可向臺中市四
    平派出所函查云云。惟查：
  (一)、關於犯罪事實欄一所載被告向丁○詐欺取財之犯行，業經
      丁○於偵審中指述綦詳，核與證人晏士俊證述情節相符，
      復有丁○所提出、用以證明其與被告資金往來之銀行帳戶
      存摺、匯款申請書、匯出匯款回條、保單借款明細表等件
      影本，及依據該等資料所製作之丁○與被告財務往來列表
      在卷可憑。又該列表計算被告詐騙金額之方式，係將丁○
      給付被告之總額，扣除被告返還丁○之總額，而得出總計
      欄11,790,870元。審之丁○與被告間資金往來情形頗為繁
      雜，依罪疑唯輕原則，本院認定被告詐騙丁○總金額，乃
      依上開有利於被告之計算方式，扣除被告返還丁○部分，
      而非僅單面加總丁○給付被告之各筆款項。又關於被告確
      有向丁○詐騙上開鉅款之事實，尚有被告開立及交付供丁
      ○擔保債權之鉅額本票、保管條、第三人開立之支票影本
      在卷可憑。被告雖辯稱丁○給付其金錢之原因，係投資其
      所營麻將賭場云云；然被告另於96年11月15日具狀辯稱：
      本案是我介紹他人向丁○借貸，丁○賺取利息，我賺取介
      紹費云云。核被告對其取得丁○資金之原因，前後所辯相
      去甚遠，對所取得鉅額款項之流向，亦乏合理交代，其辯
      詞顯難採信。再被告非但以「徐佳惠」之假名，向丁○借
      款在先；嗣其所簽發供丁○擔保債權之WG0000000號、WG0
      000000號本票，亦有使用「徐佳惠」之假名，及「P00000
      000」、「Ｚ000000000」等不實身分證統一編號之情形，
      且其所交付丁○之多紙供清償欠款之鉅額第三人簽發支票
      ，均係無法兌現之支票，被告於該等支票上亦以「徐佳惠
      」之假名為背書，此有該等本票、支票暨退票理由單影本
      在卷可憑。綜上各情，足認被告於取款之初，目的即在詐
      騙丁○無疑。至被告於本院雖聲請傳訊趙中岳以證實其於
      向告訴人丁○借款之前，即以「徐佳惠」之名與人交往，
      並非以假名瞞騙告訴人云云；然證人趙中岳於本院卻結稱
      被告係自稱「徐嘉惠」，核與其向丁○所稱及背書「徐佳
      惠」不同。況縱其確有持續以「徐佳惠」之名自稱，致堪
      認上開背書與其本人自持之名相同，惟其既無法合理交代
      借款原因及款項去向，自無解於應負詐欺之罪責。又被告
      雖聲請本院調查以陳智文為發票人之多紙支票是否已由丁
      ○領取之事實，經本院向玉山銀行大墩分行函查結果，確
      有陳智文帳戶之10紙支票，經丁○委託兌領之事實（見本
      院卷附該銀行覆函），但觀諸該10紙支票均未經被告背書
      ，致無以確認是否由被告交付丁○，以支付利息；況該10
      紙支票之發票日集中在94年4月28日至同年8月4日之間，
      金額共計183萬2千元，與被告向丁○佯為借款之期間，及
      相對應關係，迄未經被告詳為說明，自不足為有利於被告
      之認定。
  (二)、至於犯罪事實欄二所載被告於本票背面偽造「翁曜明」署
      押私文書之犯行，業經甲○○於偵審中指述綦詳，翁曜明
      於偵查中也證稱該等背書非其所簽捺，被告亦供認其未徵
      得翁曜明之同意或授權即簽立上開翁曜明名義之背書，復
      有證明被告向甲○○借用8張支票之保管條及附表二所示
      本票之原本或影本在卷可憑。被告雖以前詞辯稱係遭甲○
      ○暴力脅迫而簽捺翁曜明名義背書云云；但查被告向甲○
      ○借用鉅額支票，未能依約存入票款而發生跳票情形，使
      甲○○背負票據債務，個人金融信用亦深受影響，被告對
      甲○○違約虧欠在先，則甲○○為保障自身權益，要求乙
      ○○開立與其所借用8張支票同面額之本票供擔保，甚而
      請求附加其夫翁曜明之背書以加強擔保效果，此等請求均
      無違情理，被告自應先徵得翁曜明之同意或授權，始得於
      本票簽捺翁曜明名義之背書。其捨此不為，臨訟辯稱係遭
      甲○○脅迫發票背書，事後有向警方報案云云。惟原審依
      其所辯向臺中市警察局第五分局函查結果為：「有關乙○
      ○95年6月底遭甲○○強押開立本票一案，經查本分局四
      平派出所，未受理該案件紀錄。」，此有該分局96年12月
      6日中偵五分字第0960039377號函在卷可憑。至於被告提
      出甲○○對翁曜明所留一紙字條，核其內容亦僅單純請求
      翁曜明出面協調處理被告所引起之債務問題，遣詞用字溫
      和委婉，毫無暴戾之氣，難以之證明甲○○有強迫被告簽
      捺翁曜明背書之行為。職故，本院認被告所辯遭人強迫一
      節，並無可信，被告於上開本票背面簽捺「翁曜明」署押
      時，應有偽造背書私文書之犯意甚明，其後據以行使，自
      構成行使偽造私文書。其偽以「翁曜明」之名義背書於本
      票後，再持交甲○○，已足以生損害於翁曜明及甲○○之
      權益。
  (三)、綜上所述，本件事證明確，被告上開詐欺取財及行使偽造
      私文書犯行，均堪以認定。
三、查被告犯罪後，94年2月2日經總統公布修正之刑法關於罰金
    刑最低額（第33條第5款）、定執行刑（第51條第5款）、連
    續犯（第56條）等規定，業自95年7月1日開始施行。經比較
    各該修正前後之規定，該修正後之規定，並無較有利於被告
    之情形，依同法第2條第1項，仍應適各該修正前之規定論處
    。核被告犯罪事實欄一所為，係犯刑法第339條第1項之詐欺
    取財罪。其先後多次詐欺取財之行為，時間緊接、犯罪構成
    要件相同，顯係基於概括犯意反覆為之，應依修正前刑法第
    56條連續犯之規定論以一罪，並加重其刑。又按在支票或本
    票背面偽造他人之印文、署押，以為背書，其偽造票據背書
    ，在票據法上係表示對票據負擔保責任之意思，為法律規定
    之文書，並非依習慣表示一定用意之證明，而其此項行為，
    足以生損害於他人，故應成立偽造私文書罪（最高法院70年
    臺上字第2162號判例意旨可資參照），故核被告犯罪事實欄
    二所為，係犯刑法第216條、第210條之行使偽造私文書罪。
    被告偽造「翁曜明」署名及指印，係偽造背書私文書之部分
    行為，又偽造私文書後復持之以行使，其偽造之低度行為已
    為行使之高度行為所吸收，均不另論罪。又刑法上之接續犯
    係指行為人實施犯行後，因尚未完成其犯罪，而有數個動作
    ，以促成其結果之發生，其前後所實施之各個動作，乃組成
    犯罪行為之一部，應成立單純一罪。本件被告於附表二所示
    8張本票背面偽造「翁曜明」之署押，均源自相同之原因事
    實，且係於密接之時地發生，侵害相同法益，各行為之獨立
    性極為薄弱，依一般社會健全觀念，在時間差距上，難以強
    行分開，在刑法評價上，應視為數個舉動之接續施行，而以
    包括之一行為予以評價，屬接續犯，為包括之一罪。被告上
    開所犯詐欺取財罪、行使偽造私文書罪，犯意各別、行為互
    殊，應予分論併罰。公訴意旨認被告所犯二罪有方法結果之
    牽連關係，構成修正前刑法第55條牽連犯，顯有未洽，附此
    敘明。原審法院因認被告罪證明確，適用刑法第2條第1項前
    段、第339條第1項、第216條、第210條，修正前刑法第56條
    、第51條第5款，刑法施行法第1之1規定，審酌被告不思以
    合法之途徑獲取金錢，設局詐財，所為造成被害人損失慘重
    ；又為增加票據之擔保，於8張本票上偽造其配偶之背書並
    行使之，犯罪手法可議，且犯後尚未與被害人和解，復飾詞
    卸責，態度不佳等一切情狀，就所犯詐欺取財罪部分，量處
    有期徒刑2年，所犯行使偽造私文書罪部分，量處有期徒刑1
    0月。另以其所犯行使偽造私文書罪之時間，係於96年4月24
    日以前，所犯符合中華民國九十六年罪犯減刑條例所定之減
    刑條件，故應依該減刑條例第2條第1項第3款之規定，減其
    宣告刑二分之一，再與上述詐欺取財罪（依中華民國九十六
    年罪犯減刑條例第3條第1項第15款規定，不予減刑），定其
    應執行刑。且明被告於附表二所示本票背面偽造之「翁曜
    明」署名共8枚及指印共8枚，均應依刑法第219條規定宣告
    沒收之。經核其認事用法，均無違誤，量刑亦屬適當，應予
    維持。被告上訴意旨否認犯行，並執陳詞，指摘原判決不當
    ，並無理由，應予駁回。
據上論斷，應依刑事訴訟法第368條，判決如主文。
本案經檢察官丙○○到庭執行職務。
中    華    民    國    97    年    6     月    12    日
            刑事第六庭  審判長法  官  李  文  雄
                              法  官  張  恩  賜
                              法  官  邱  顯  祥
上列正本證明與原本無異。
行使偽造私文書部分得上訴。
詐欺取財部分不得上訴。
如不服本判決應於收受送達後十日內向本院提出上訴書狀，其未
敘述上訴之理由者並得於提起上訴後十日內向本院補提理由書（
均須按他造當事人之人數附繕本）。
                                書記官  陳 桂 芬
中    華    民    國    97    年    6    月     12   日
附表一：
1、93年12月22日匯款20萬元
2、94年3月10日匯款40萬元
3、94年4月11日以自動提款機轉帳10萬元
4、94年6月20日匯款41萬元
5、94年7月15日匯款30萬元
6、94年7月20日匯款28萬元
7、94年8月12日匯款4萬元
8、94年8月18日匯款30萬元
9、94年9月14日匯款13萬2870元
10、94年11月1日匯款121萬元
11、94年12月22日匯款10萬元
12、95年1月9日匯款100萬元
13、95年2月6日匯款42萬3000元
以上金額合計489萬5870元
附表二：
┌─┬──────┬─────┬───┐
│編│發票日      │票號      │金額  │
│號│            │          │      │
├─┼──────┼─────┼───┤
│1 │95年6月27日 │TH0000000 │30萬元│
├─┼──────┼─────┼───┤
│2 │95年6月27日 │TH0000000 │30萬元│
├─┼──────┼─────┼───┤
│3 │95年6月27日 │TH0000000 │50萬元│
├─┼──────┼─────┼───┤
│4 │95年6月27日 │TH0000000 │30萬元│
├─┼──────┼─────┼───┤
│5 │95年6月27日 │TH0000000 │25萬元│
├─┼──────┼─────┼───┤
│6 │95年6月27日 │TH0000000 │10萬元│
├─┼──────┼─────┼───┤
│7 │95年6月27日 │TH0000000 │50萬元│
├─┼──────┼─────┼───┤
│8 │95年6月27日 │TH0000000 │30萬元│
└─┴──────┴─────┴───┘


司法院資訊處製作；財團法人民間司法改革基金會備份。
